【裁判字號】    98,訴,1395
【裁判日期】    991206
【裁判案由】    塗銷抵押權設定登記 等
【裁判全文】
臺灣高雄地方法院民事判決              98年度訴字第1395號
原      告  花旗（台灣）商業銀行股份有限公司
法定代理人  管國霖
訴訟代理人  許惠雯
            陳永祺
被      告  黃陳
兼  訴  訟
代  理  人  黃登木
上列當事人間請求塗銷抵押權設定登記事件，本院於民國99年11
月22日言詞辯論終結，判決如下：
    主      文
確認被告間就附表所示之房地，於民國九十五年十一月十六日所
設定之抵押權及其所擔保之債權逾新臺幣壹佰柒拾萬元之部分不
存在。
原告其餘之訴駁回。
訴訟費用由被告負擔百分之十五，其餘由原告負擔。
    事實及理由
壹、程序事項：
一、原告原名為美商花旗銀行股份有限公司，嗣因美商花旗銀行
    股份有限公司與花旗（台灣）商業銀行股份有限公司依企業
    併購法申請分割，並將在臺分行之部分營業、資產及負債分
    割予花旗（台灣）商業銀行股份有限公司，故花旗（台灣）
    商業銀行股份有限公司為承受營業之既存銀行，有行政院金
    融監督管理委員會核准函及營利事業登記證影本可稽（見本
    院卷第85頁），是原告花旗（台灣）商業銀行股份有限公司
    依民事訴訟法第176 條承受訴訟，核無不合，合先敘明。
二、原告法定代理人於起訴時為利明，嗣於本院審理中變更為
    管國霖，並具狀聲明承受訴訟，業據提出聲明承受訴訟狀及
    公司變更登記表各1 件為證（見本院卷第151 至153 頁），
    核無不合，應予准許。
三、按訴狀送達後，原告不得將原訴變更或追加他訴。但請求之
    基礎事實同一者、不甚礙被告之防禦及訴訟之終結者，不在
    此限，民事訴訟法第255 條第1 項第2 款、第7 款分別定有
    明文。經查，本件原告起訴時，先位聲明：(一)確認被告間就
    附表所示之房地（下稱系爭房地），於民國95年11月16日由
    高雄市楠梓地政事務所所設定之第二順位抵押權（下稱系爭
    抵押權）設定登記之債權及物權行為無效。(二)被告黃陳應
    將系爭抵押權予以塗銷。備位聲明：(一)被告間就系爭房地所
    為系爭抵押權設定登記之債權及物權行為應予撤銷。(二)黃陳
    應將系爭抵押權予以塗銷。嗣於99年4 月22日本院準備程
    序中撤回備位聲明（見本院卷第115 頁）。另於99年11月22
    日本院言詞辯論程序中變更聲明為：確認被告間就系爭房地
    ，於95年11月16日由高雄市楠梓地政事務所所設定之系爭抵
    押權及所擔保之債權新台幣（下同）2,000,000 元（下稱系
    爭債權）均不存在（見本院卷第163 頁）。查，原告變更之
    聲明與原請求之基礎事實同一，且訴訟及證據資料具有同一
    性或一體性，無礙被告之防禦及本件訴訟之終結，依首揭規
    定，自應准許。
貳、實體事項：
一、原告主張：被告黃登木自88年9 月14日向伊請領信用卡使用
    ，嗣黃登木於95年2 月間未依約繳納帳款，經協商後，伊對
    黃登木尚有本金691,882 元之信用卡消費帳款債權（下稱系
    爭消費債權）。詎黃登木為脫免債務，竟於95年11月16日提
    供系爭房地設定系爭抵押權予其母黃陳，供作系爭債權之
    擔保，造成伊於本院96年度執字第99870 號強制執行程序（
    下稱系爭執行事件）受償未果，爰依民事訴訟法第247 條之
    規定，提起本件訴訟等情，並聲明如上所述。
二、被告則以：黃登木向黃陳借款合計2,000,000 元（下稱系
    爭借款），由黃陳分別於89年3 月4 日及90年12月27日，
    各匯款1,000,000 元至訴外人即黃登木經營之金福嘉建設股
    份有限公司（下稱金福嘉公司）。被告2 人雖為母子關係，
    惟黃陳並不知悉黃登木在外債務，黃陳催討系爭借款未
    果，為確保系爭債權實現，乃要求黃登木將系爭房地設定系
    爭抵押權予黃陳等語，資為抗辯。並聲明：原告之訴駁回
    。
三、兩造不爭執事項：
  (一)被告2 人為母子。
  (二)原告自95年2月起對黃登木取得系爭消費債權。
  (三)黃登木於95年11月16日，將系爭房地設定系爭抵押權予黃陳
    。
  (四)系爭執行事件經執行債權人即原告指定價額後第二次拍賣程
    序，將系爭房地以11,700,000元拍定，並已於98年5 月20日
    發權利移轉證書。
  (五)89年3 月4 日由黃陳之高雄縣梓官鄉農會（帳號：000000
    000000 0000 號）帳戶（下稱黃陳農會帳戶）匯款1,000,
    000 元至金福嘉公司所有之臺灣中小企業銀行股份有限公司
    （下稱臺灣企銀））屏東分行（帳號：00000000000 號）帳
    戶（下稱屏東分行帳戶）；90年12月27日由黃陳農會帳戶
    匯款1,000,000 元至金福嘉公司之臺灣企銀博愛分行（帳號
    ：00000000000 號）帳戶（下稱博愛分行帳戶）。金福嘉公
    司之法定代理人為黃登木。
四、爭執事項：
  (一)原告是否有受確認判決之法律上利益？
  (二)系爭抵押權及其所擔保之系爭債權是否不存在？
五、茲就兩造之爭點，析述本院得心證之理由如下：
  (一)原告是否有受確認判決之法律上利益？
    按確認法律關係之訴，非原告有即受確認判決之法律上利益
    者，不得提起之；確認證書真偽或為法律關係基礎事實存否
    之訴，亦同，民事訴訟法第247 條第1 項定有明文。又所謂
    即受確認判決之法律上利益，係指法律關係之存否不明確，
    原告主觀上認其在法律上之地位有不安之狀態存在，且此種
    不安之狀態，能以確認判決將之除去者而言，最高法院52年
    台上字第1240號判例意旨參照。又按異議未終結者，為異議
    之債權人或債務人，得向執行法院對為反對陳述之債權人或
    債務人提起分配表異議之訴。但異議人已依同一事由就有爭
    執之債權先行提起其他訴訟者，毋庸再行起訴，執行法院應
    依該確定判決實行分配，強制執行法第41條第1 項定有明文
    。經查，原告於系爭執行事件拍定系爭房地乙節，為兩造所
    不爭，固堪認定。惟原告提起本件訴訟後，就黃陳依系爭
    執行事件製作之分配表可優先受償1,488,970 元（下稱系爭
    分配款）之部分聲明異議，經本院提存系爭分配款而尚未終
    結乙節，經本院依職權調閱系爭執行事件全卷核閱無訛，足
    認黃陳對黃登木是否具有系爭抵押權及所擔保之系爭債權
    ，足以影響原告於系爭執行事件能否受償系爭消費債權，然
    因兩造各自為相異主張而不明確，則原告私法上地位自有受
    侵害之虞，而依上開規定，系爭分配款依本判決結果實行分
    配，故原告此不安定之狀態得以本判決除去之，是原告提起
    本訴有受確認判決之法律上利益，合先敘明。
  (二)系爭抵押權及其所擔保之系爭債權是否不存在？
    1.按確認法律關係不存在之訴，如被告主張其法律關係存在
      時，應由被告負舉證責任，最高法院42年台上字第170 號
      判例意旨參照。本件原告主張系爭抵押權及所擔保之系爭
      債權均不存在，然為被告所否認，並為相異之抗辯，揆諸
      上開說明，自應由被告舉證證明系爭抵押權及所擔保之系
      爭債權存在。
    2.經查，黃陳分別於89年3 月4 日由黃陳農會帳戶匯款
      1,000,000 元至金福嘉公司所有之屏東分行帳戶；於90年
      12月27日由黃陳農會帳戶匯款1,000,000 元至金福嘉公
      司所有之博愛分行帳戶，又金福嘉公司之法定代理人為黃
      登木，且被告為母子關係乙節，為兩造所不爭，堪認由黃
      陳所匯款合計2,000,000 元之金福嘉公司係由黃陳之
      子黃登木所經營。而黃陳與金福嘉公司無任何業務往來
      或其他私人關聯，衡情，若黃陳非基於與黃登木有直系
      血親一親等之關係，自無匯款予金福嘉公司之理。另以系
      爭抵押權設定契約書觀之（見本院卷第34頁），被告間就
      系爭借款並無約定清償期及借款利率，核與黃登木於本院
      準備程序中所述相符（見本院卷第第126 頁），益徵黃陳
      係因母子關係始同意將2,000,000 元無息借貸予黃登木
      ，且未限期要求黃登木返還系爭借款。次查，系爭借款係
      分別匯入屏東分行帳戶及博愛分行帳戶乙節，業如上述，
      足認系爭借款之交付處所係金福嘉公司所有之帳戶；暨參
      諸黃登木於本院準備程序中自陳系爭借款係伊借貸供金福
      嘉公司使用等情（見本院卷第96頁），顯見黃陳係因黃
      登木之指示，始將系爭借款匯入金福嘉公司。又黃登木於
      借款之際既為金福嘉公司之負責人，依商業常情，黃登木
      考量基於公司資金調度需要、或基於稅務規劃、或基於會
      計帳目核算之便利性等原因，請求黃陳將系爭借款直接
      匯入金福嘉公司之帳戶，尚與一般公司運作常態相符，自
      難逕以系爭借款匯入之帳戶非屬黃登木之帳戶，即遽認被
      告間無消費借貸之事實，原告此部分主張，自無理由。從
      而，黃陳確有於上開時間將系爭借款借貸予黃登木之事
      實，堪予認定。
    3.又查，黃陳確有將系爭借款借貸予黃登木乙節，已如上
      述，則黃陳之系爭債權即屬存在。另黃登木於95年11月
      16日始將系爭房地設定系爭抵押權予黃陳乙節，復為兩
      造所不爭，足認黃陳於系爭債權發生之初，未對系爭房
      地設定系爭抵押權，迄至95年11月16日始設定系爭抵押權
      。又依民法抵押權之相關規定，抵押權之設定要件僅需為
      擔保特定債權之目的即可，縱屬設定抵押權前已發生之債
      權亦為得擔保之債權。系爭債權確係存在，既如前述，則
      被告間嗣後設定系爭抵押權自難認屬虛偽，是原告主張系
      爭抵押權不存在云云，即不可採。
    4.末查，原告於本院準備程序及言詞辯論程序中均主張黃登
      木於89年11月8 日曾匯款300,000 元至黃陳農會帳戶，
      該匯款時點介於黃陳前揭2 次匯款之間，足證黃登木已
      清償部分之系爭借款等語（見本院卷第148 、164 頁），
      並有黃陳農會帳戶明細可佐（見本院卷第44頁），而黃
      登木於該等期日到庭均未就此爭執，亦未就該匯款之性質
      及目的為相反之陳述（見本院卷第164 頁），依民事訴訟
      法第280 條第1 項前段之規定，應視同黃登木已自認有還
      款300,000 元予黃陳之事實，則系爭債權扣除黃登木已
      清償數額後應僅為1,700,000 元（計算式：0000000-0000
      00＝0000000 ），而同此範圍內所設定之抵押權，亦因從
      屬性而失所附麗。從而，系爭借款未清償部份僅賸餘1,70
      0,000 元，系爭抵押權之擔保範圍自應併同縮減至1,700,
      000 元，至為灼然。
六、綜上所述，原告依民事訴訟法第247 條之規定，請求確認被
    告間就系爭房地，於95年11月16日由高雄市楠梓地政事務所
    所設定之系爭抵押權及系爭抵押權所擔保之債權逾1,700,00
    0 元部分均不存在，於法有據，應予准許。逾此部分之請求
    ，為無理由，應予駁回。
七、據上論結，原告之訴一部有理由，一部無理由，依民事訴訟
    第79條，判決如主文。
中    華    民    國    99    年    12    月    6    日
                  民事第五庭審判長法  官      黃國川
                                  法  官      秦慧君
                                  法  官      何佩陵
以上正本係照原本作成。
如對本判決上訴，須於判決送達後20日內向本院提出上訴狀。如
委任律師提起上訴者，應一併繳納上訴審裁判費。
中    華    民    國    99    年    12    月    6    日
                                  書記官      陳喜苓
附表：
┌───┬────────────┬───────────┬─────┐
│編號  │ 土地地號/建物建號      │ 面積                 │應有部分  │
├───┼────────────┼───────────┼─────┤
│  1   │高雄市○○區○○段12小段│2,554平方公尺         │201/10000 │
│      │1084地號                │                      │          │
├───┼────────────┼───────────┼─────┤
│  2   │高雄市○○區○○段12小段│總面積：200.56平方公尺│全部      │
│      │1953建號（門牌號碼：明誠│層次面積：110.49平方公│          │
│      │二路344 號21樓之2 ）    │尺                    │          │
└───┴────────────┴───────────┴─────┘

司法院資訊處製作；財團法人民間司法改革基金會備份。
